【裁判字號】    94,上,992
【裁判日期】    950404
【裁判案由】    返還借款
【裁判全文】
臺灣高等法院民事判決                   94年度上字第992號
上  訴  人  甲○○
訴訟代理人  李金澤律師
被 上 訴人  乙○○
上列當事人間請求返還借款事件，上訴人對於中華民國94年11月
7日臺灣臺北地方法院94年訴字第2415號第一審判決提起上訴，
本院於95年3月21日言詞辯論終結，判決如下：
    主      文
上訴駁回。
第二審訴訟費用由上訴人負擔。
    事實及理由
一、上訴人主張：被上訴人於民國82年至85年間因投資訴外人蔡
    文裕所成立之「隆運藥業有限公司」，而向上訴人陸續借款
    ，上訴人即會同被上訴人公司員工丙○○至銀行提領現金後
    交付予被上訴人，計被上訴人迄85年6月共欠上訴人新台幣
    （下同）1,840,000元，乃簽發面額各為300,000元、1,540,
    000元之支票2紙（以下簡稱系爭支票），由蔡文裕背書後交
    付上訴人，嗣經上訴人屆期提示竟遭退票，向被上訴人請求
    償還借款，被上訴人以其投資失敗無力償還為由，唆使上訴
    人對蔡文裕起訴求償，詎蔡文裕否認背書，致上訴人遭敗訴
    判決。上訴人在無法獲償下，仍要求被上訴人須負責清償借
    款，經雙方協調，被上訴人同意以1,800,000元清償，並簽
    發發票日87年6月16日之同面額本票乙紙（以下簡稱系爭本
    票）交付上訴人，然迄今已逾7年，被上訴人分文未付，屢
    經催討，置之不理，爰依消費借貸之法律關係請求被上訴人
    給付借款1,800,000元本息等語。原審判決上訴人敗訴，上
    訴人不服提起本件上訴，上訴聲明：(一)原判決廢棄。(二)被上
    訴人應給付上訴人1,800,000元，及自起訴狀繕本送達之翌
    日起至清償日止，按週年利率百分之五計算之利息。
二、被上訴人則以：兩造間並無系爭借款事實存在，且票據債務
    與借款債務不同，無從由被上訴人曾開立本票或支票即可推
    論兩造間有消費借貸之法律關係。而證人丙○○於82年間為
    被上訴人公司之會計人員，其至銀行提領現金為每日之例行
    事務，其不可能就已逾10年之例行事務清楚記憶，縱其得證
    明上訴人當時有提領現金交付被上訴人，亦係兩造間基於業
    務需要流通資金，其亦不足證明兩造間有消費借貸關係。又
    訴外人蔡文裕不認識上訴人，亦無法證明兩造間無債務存在
    等語，資為抗辯。並聲明上訴駁回。
三、上訴人主張被上訴人向其借貸1,800,000元未還，固舉證人
    丙○○，並提出上訴人提領現金之存摺明細表、被上訴人簽
    發系爭支票2紙、系爭本票乙紙、臺灣臺北地方法院86年度
    北簡字第9820號筆錄影本為證 (見原審卷第5頁至第10頁、
    第17頁、第44頁至第45頁、本院卷第14頁至第15頁)，被上
    訴人就其曾簽發系爭支票及本票之事實雖不爭執，惟否認向
    上訴人借款，並以前揭情詞置辯，經查：
  (一)按消費借貸為要物契約，因金錢或其他代替物之交付而生效
    力（參見89年5月5日民法債編修正施行前之民法第475條）
    。又支票為文義證券及無因證券，支票上權利係依支票文義
    而發生，與其基礎之原因關係各自獨立，支票上權利之行使
    ，不以其原因關係存在為前提，尚難因執有支票，即得證明
    其所主張之原因關係為存在。本件上訴人主張被上訴人於85
    年間向其借用系爭款項，既為被上訴人所否認，依舉證責任
    分配之原則，自應由上訴人就主張已交付借款之事實，負舉
    證責任（最高法院90年度台上字第8號判決意旨參照）。
  (二)上訴人主張被上訴人向其借款，依其提出系爭支票二紙及本
    票一紙，僅能證明被上訴人確有簽發支票、本票之事實，惟
    支票與本票權利之行使依其文義而發生，與其基礎關係各自
    獨立，支票及本票權利之行使，不以其原因關係存在為前提
    ，尚難因上訴人執有被上訴人簽發之系爭支票及本票，即得
    證明被上訴人有向上訴人借款，上訴人以其持有被上訴人簽
    發之系爭支票及本票，據以證明被上訴人有向其借款云云，
    揆諸前開說明，不足為採。
  (三)又依上訴人提出其與配偶劉淑慎之銀行存摺提款明細表（上
    有用營光筆畫線標示），據以證明被上訴人有向其借款云云
    。惟其僅能證明上訴人有提領款項，但無法證明上訴人有將
    提領之款項交付被上訴人。因此，上訴人提出前揭存摺提款
    明細表，亦不能證明被上訴人有向其借款之事實。
  (四)至上訴人前於86年間以訴外人蔡文裕在系爭支票背書為由，
    向原審提起86年度北簡字第9820號請求蔡文裕給付票款之訴
    ，被上訴人於該事件87年1月16日言詞辯論期日結證稱：「
    債於82年時就欠了，因一直換票，所以蔡文裕一直背書，但
    後來他就不背書了」等語，有本院調閱原審86年度北簡字第
    98 20號卷可稽 (見該卷43第頁)。被上訴人固於該事件中陳
    證稱「債於82年時就欠了」，惟究係何人所欠，欠款金額為
    何，均未記載於筆錄，是自難以被上訴人於該事件中所為前
    揭證述，遽以推論被上訴人有向上訴人借款。至上訴人雖於
    該事件陳稱：「系爭支票是發票人向乙○○向我借款一百五
    十四（按漏載萬）元，由被告（按係指蔡文裕，下同）背書
    擔保，並經多次換票」、「被告背書是因他與發票人共同向
    原告借款，借款我交給了乙○○，因是由洪出面」（見該卷
    第10頁反面、第20頁反面)，均係上訴人自己之陳述，核無
    證據能力，其不得據為被上訴人有向上訴人借款之證明。況
    上訴人於該事件中陳稱其持有系爭支票之原因，最初於支付
    命令聲請狀記載係因蔡文裕背書向上訴人借款（見86年度促
    字第22357號卷)；嗣於86年10月3日言詞辯論時陳稱係被上
    訴人向其借款（見86年度北簡字第9820號卷第10頁反面)；
    嗣於86年10月24日又改稱係被上訴人與蔡文裕共同向上訴人
    借款 (見前卷第20頁反面)。因此，上訴人就其持有系爭支
    票之原因究係何人向其借款，前後所陳不一，自難相信被上
    訴人有向上訴人借款。上訴人以被上訴人及其自己於前揭給
    付票款事件之陳證筆錄據以證明被上訴人有向其借款云云，
    不足為取。
  (五)另證人丙○○於本院證稱：「我曾經擔任過冠美公司的會計
    ，我不知道他們金錢往來的事，我無法幫任何人作證。(上
    訴人有無把存摺、印章交給你，讓你去領錢借給乙○○？)
    我不記得。(有無提過這些錢？《提示原審卷第5頁至第8頁
    》被上訴人當時財務很緊急，有無這兩筆，我不是很清楚」
    （見本院卷第38頁至第39頁)。是依上訴人聲請訊問證人丙
    ○○之證言，亦無從證明被上訴人有向上訴人借款之事實。
四、綜上所述，本件上訴人主張被上訴人有向其借款1,800,000
    元，為不足採，被上訴人抗辯當屬可信。是則上訴人執此主
    張被上訴人應給付借款本息云云，自屬無據。從而，上訴人
    本於消費借貸款返還請求權請求被上訴人給付1,800,000元
    本息，為無理由，不應准許。其假執行之聲請，亦失所依附
    ，應併予駁回。原審為上訴人敗訴之判決，及駁回其假執行
    之聲請，並無不合。上訴意旨指摘原判決不當，求予廢棄改
    判，為無理由，應予駁回。
五、本件事證已明，兩造其餘攻擊防禦方法，核與本件之結論，
    不生影響，爰不一一贅述，附此敘明。
六、據上論結，本件上訴為無理由，依民事訴訟法第449條第1項
    、第78條，判決如主文。
中    華    民    國    95    年    4     月    4     日
                  民事第十一庭審判長法  官  鄭雅萍
                                    法  官  林恩山
                                    法  官  蘇芹英
正本係照原本作成。
如不服本判決，應於收受送達後20日內向本院提出上訴書狀，其
未表明上訴理由者，應於提出上訴後20日內向本院補提理由書狀
（均須按他造當事人之人數附繕本）上訴時應提出委任律師或具
有律師資格之人之委任狀；委任有律師資格者，另應附具律師資
格證書及釋明委任人與受任人有民事訴訟法第466條之一第一項
但書或第二項（詳附註）所定關係之釋明文書影本。
中    華    民    國    95    年    4     月    4     日
                                    書記官  林初枝
附註：
民事訴訟法第四百六十六條之一（第一項、第二項）：
對於第二審判決上訴，上訴人應委任律師為訴訟代理人。但上訴
人或其他法定代理人具有律師資格者，不在此限。
上訴人之配偶、三親等內之血親、二親等內之姻親，或上訴人為
法人、中央或地方機關時，其所屬專任人員具有律師資格並經法
院認為適當者，亦得為第三審訴訟代理人。


司法院資訊處製作；財團法人民間司法改革基金會備份。
